【裁判字號】    90,訴,790
【裁判日期】    900731
【裁判案由】    所有權移轉登記等
【裁判全文】
臺灣桃園地方法院民事判決  九十年度訴字第七九○號
    原      告  乙○○
    被      告  甲○○
右當事人間請求所有權移轉登記等事件，本院判決如左：
    主      文
被告應就坐落桃園縣龜山鄉○○○○段第一四三地號，地目建，面積一二九○平方公
尺之土地，在其應有部分九分之二之權利範圍內，移轉登記二分之一予原告。
被告應給付原告新台幣柒拾陸萬捌仟壹佰陸拾柒元，及自民國九十年五月十日起至清
償日止，按年息百分之五計算之利息。
原告其餘之訴駁回。
訴訟費用由被告負擔百分之五十七，餘由原告負擔。
本判決第一項、第二項於原告分別以新台幣肆拾捌萬元、貳拾陸萬元為被告供擔保後
，得為假執行。
原告其餘假執行之聲請駁回。
    事      實
甲、原告方面：
壹、聲明：
一、被告應就坐落桃園縣龜山鄉○○○○段第一四三地號，地目建，面積一二九○平
    方公尺之土地，在其應有部分九分之二之範圍內，移轉登記二分之一予原告。並
    給付原告新台幣（下同）二百五十萬元。
二、被告應給付原告一百零七萬五千四百三十三元，並自起訴狀繕本送達之翌日即九
    十年五月十日起至清償日止，按年息百分之五計算之利息。
三、前兩項判決，願供擔保請准宣告假執行。
貳、陳述：
一、原告與被告於民國（下同）七十五年間，共同出資向訴外人卓明智購買桃園縣龜
    山鄉○○○○段第一四三地號、同段第一七八地號之土地之應有部分九分之二，
    原告乃將其取得該二筆土地之應有部分九分之一之所有權移轉登記權利，委由被
    告以其名義信託登記於被告名下，使被告取得該二筆土地應有部分九分之二之所
    有權。
二、當初兩造曾約定日後有關該土地之處分或設定負擔需經雙方同意始得為之，否則
    被告應負法律上賠償責任。惟被告竟違反當初雙方之約定，於八十六年十一月二
    十四日將上開第一四三號土地應有部分九分之二之所有權，為訴外人張何甘（原
    告誤載為張阿甘）設定最高限額二百五十萬元之抵押權設定，又於同年十二月十
    五日將前揭第一七八號土地應有部分九分之二之所有權出賣與訴外人姜秋華。
三、原告以起訴狀繕本之送達，為終止兩造委任信託登記關係意思表示之通知，是被
    告應依民法第五百四十一條第二項之規定，將上開二筆土地應有部分九分之一之
    所有權移轉登記予原告。惟系爭第一四三號土地，被告擅自設定最高限額二百五
    十萬元之抵押權予訴外人張何甘，因抵押權之效力及於抵押物之全部，被告移轉
    登記該筆土地應有部分九分之一之所有權予原告後，原告仍受有抵押權負擔之損
    害，是依據民法第二百十六條第一項、第二百二十七條第二項、信託法第二十三
    條後段規定，請求被告給付原告二百五十萬元之損害賠償。
四、系爭第一七八號土地之應有部分九分之一所有權，已由被告出賣予訴外人姜秋華
    ，並移轉登記完畢，雖被告負有移轉九分之一所有權予原告之義務，但已成為給
    付不能之狀態，足可歸責於被告之事由，是原告依據民法第二百二十六條第一項
    、第二百十五條、第二百十六條第一項、信託法第二十三條後段規定，請求被告
    依系爭土地八十九年公告現值加百分之四十，給付原告一百零七萬五千四百三十
    三元之損害賠償。
參、證據：提出賣渡證書、切結書、桃園縣龜山鄉○○○○段第一四三地號土地登記
    謄本、同段第一七八地號土地登記謄本、被告之戶籍謄本各一份為證。
乙、被告方面：
    被告未於言詞辯論期日到埸，亦未提出書狀作何聲明或陳述。
    理      由
一、本件被告經合法通知，未於言詞辯論期日到場，核無民事訴訟法第三百八十六條
    所列各款情形，爰依原告之聲請，由其一造辯論而為判決。
二、原告主張兩造於七十五年間，共同出資向訴外人卓明智購買桃園縣龜山鄉○○○
    ○段第一四三地號、同段第一七八地號之土地之應有部分九分之二，原告乃將其
    取得該二筆土地之應有部分九分之一之所有權移轉登記權利，委由被告以其名義
    信義信託登記於被告名下，使被告取得該二筆土地應有部分九分之二之所有權。
    兩造並約定日後有關該土地之處分或設定負擔需經雙方同意始得為之，否則被告
    應負法律上賠償責任。惟被告竟違反當初雙方之約定，於八十六年十一月二十四
    日將上開第一四三號土地應有部分九分之二之所有權，為訴外人張何甘設定最高
    限額二百五十萬元之抵押權設定，又於同年十二月十五日將前揭第一七八號土地
    應有部分九分之二之所有權出賣與訴外人姜秋華；故原告以本件起訴狀繕本之送
    達，為終止兩造委任信託登記關係意思表示之通知等事實，業據其提出與其所述
    相符之賣渡證書、切結書、桃園縣龜山鄉○○○○段第一四三地號土地登記謄本
    、同段第一七八地號土地登記謄本各一份為證，被告經合法通知，無正當理由，
    未於言詞辯論期日到場，亦未提出書狀作何聲明或陳述，依民事訴訟法第二百八
    十條第三項之規定，視同被告對於原告之主張自認，是應認原告之前開主張為真
    實。
三、按受任人以自己之名義，為委任人取得之權利，應移轉於委任人；又按因可歸責
    於債務人之事由，致給付不能者，債權人得請求損害賠償；再按損害賠償，除法
    律另有規定或契約另有訂定外，應以填補債權人所受損害及所失利益為限，民法
    第五百四十一條第二項、第二百二十六條第一項、第二百十六條第一項分別定有
    明文；復按損害賠償之範圍，應以被害人實際所受損害為衡，最高法院十九年上
    字第二三一六號著有判例可資參照。查兩造間既為委任關係，已如前述，是受任
    人即被告應依民法第五百四十一條第二項之規定，將上開二筆土地應有部分九分
    之一之所有權移轉登記於委任人即原告。又查前揭第一七八地號應有部分九分之
    一之所有權業經被告未得原告之同意出賣予訴外人姜秋華並移轉登記完畢，此部
    分之土地所有權移轉登記因可歸責於被告之事由而致無法為移轉登記之給付不能
    狀態，故被告應依民法第二百二十六條第一項之規定負損害賠償責任。系爭第一
    七八地號之地目為建，面積為一千二百五十七平方公尺，八十九年七月公告之土
    地現值為每平方公尺五千五百元，則該土地應有部分九分之一所有權之價值為七
    十六萬八千一百六十七元。原告就此部分之損害未再提出具體證據以為證明其實
    際所受損害，參諸前開法條及判例意旨，應以系爭土地之公告現值計算其所受之
    損害即七十六萬八千一百六十七元為當，原告主張依系爭土地八十九年公告現值
    加百分之四十計算其所受之損害為一百零七萬五千四百三十三元，尚嫌無據。
四、另原告主張：系爭第一四三號土地之應有部分九分之二，被告擅自設定最高限額
    二百五十萬元之抵押權予訴外人張何甘，因抵押權之效力及於抵押物之全部，被
    告移轉登記該筆土地應有部分九分之一之所有權予原告後，原告仍受有抵押權負
    擔之損害，是請求被告給付二百五十萬之損害賠償云云。所謂最高限額之抵押契
    約，係指所有人提供抵押物，與債權人訂立在一定金額及存續期間內，擔保現在
    已發生及將來可能發生之債權之抵押權設定契約而言。此種抵押權所擔保之債權
    ，除訂約時已發生之債權外，即將來發生之債權，在約定限額之範圍內，亦為抵
    押權效力所及，若屆期所擔保之債權並未發生，則債權人不得就未發生之債權實
    行抵押權（最高法院六十六年台上字第一○九七號判例意旨參照）。查前開土地
    之最高限額抵押權之存續期間為八十六年十一月二十一日至九十一年十一月二十
    一日，迄今尚未屆滿最高限額抵押權之存續期間，難認抵押人現即受有因負擔保
    物權責任之損害及其數額，是原告主張被告應負二百五十萬之損害賠償，揆諸前
    開法條及判例意旨，原告此部分之請求，應屬無據。
五、從而，原告依委任契約之法律關係，請求被告應就系爭第一四三地號之土地，辦
    理所有權應有部分九分之一移轉登記予原告，並給付原告七十六萬八千一百六十
    七元，及自起訴狀繕本送達之翌日即九十年五月十日起至清償日按年息百分之五
    計算之利息，即屬正當，應予准許，逾此部分之請求為無理由，應予駁回。原告
    陳明願供擔保聲請宣告假執行，就其勝訴部分，經核無不合，爰酌定相當擔保金
    額准許之；至原告敗訴部分，其假執行之聲請，已失所附麗，應予駁回。
六、據上論結，原告之訴為一部有理由、一部無理由，依民事訴訟法第三百八十五條
    第一項後段、第三百九十條第二項、第七十九條但書，判決如主文。
中      華      民      國    九十      年      七      月    三十一    日
                              臺灣桃園地方法院民事第二庭
~B審判長法官  邱瑞祥
~B法      官  游紅桃
~B法      官  陳心婷
右為正本係照原本作成
如對本判決上訴須於判決送達後十日內向本院提出上訴狀
中      華      民      國    九十      年      八      月        八    日
~B法院書記官  陳  珊


司法院資訊處製作；財團法人民間司法改革基金會備份。
